---
title: Nettoyage résultats électoraux
subtitle: Passage des données data.gouv.fr en mode 'tidy'
author: Yohann Mansiaux
date: '2022-05-13'
slug: script-clean-elections
tags: ["R", "citoyennete", "code"]
published: true
---

Ce script propose de nettoyer les données de résultats des élections présidentielles 2022, restituées au niveau du bureau de vote sur data.gouv.fr.

https://www.data.gouv.fr/fr/datasets/election-presidentielle-des-10-et-24-avril-2022-resultats-definitifs-du-1er-tour/

On propose ici un nettoyage du dataset _resultats-par-niveau-burvot-t1-france-entiere.txt_.

```{r message=FALSE}
# Chargement des libraires
library(data.table)
library(janitor)
library(snakecase)
```


```{r}
import <- fread("https://www.data.gouv.fr/fr/datasets/r/79b5cac4-4957-486b-bbda-322d80868224", encoding = "Latin-1")

head(import)
```

On peut voir que le format du jeu de données est peu satisfaisant pour être analysé avec l'ensemble des résultats sur un bureau de vote donné qui sont distribués sur 1 ligne avec un grand nombre de colonnes et des noms de colonnes peu clairs.


```{r}
importDT <- import %>% 
  clean_names() %>% 
  setDT() %>% 
  remove_empty(which = "cols") 
```


On remplace ici les noms de colonnes en "v" par les prefixes correspondant tout en continuant la numérotation séquentielle à chaque nouveau candidat.

```{r}
prefixes <- c("n_panneau_", "sexe_", "nom_", "prenom_", "voix_", "percent_voix_ins_", "percent_voix_exp_") 

colnamesToReplace <- colnames(importDT)[grepl(pattern = "^v\\d", colnames(importDT))]
if(length(colnamesToReplace)>1){
  nCandidats <- length(colnamesToReplace) / length(prefixes) + 1 
  newColnames <- paste0(prefixes, sort(rep(2:nCandidats, length(prefixes))))
  setnames(importDT, old = colnamesToReplace, new = newColnames, skip_absent = TRUE)
}

```


Les résultats sont encodés en character, on substitue les "," par des "." et on transforme en numérique.

```{r}
cols_to_transform <- colnames(importDT)[grepl(pattern = "voix", colnames(importDT))]
cleaned_dt <- copy(importDT) %>% 
  .[, (cols_to_transform) := lapply(.SD, function(.x) as.numeric(gsub(pattern = ",", replacement = ".", x = .x))), .SDcols = cols_to_transform]

```

On fait l'équivalent d'un pivot_longer avec data.table pour obtenir 1 ligne / bureau de vote / candidat.


```{r}
resultatsVotes <- melt(cleaned_dt, id=c("code_de_la_commune", "code_du_b_vote"), 
                       measure=patterns("^voix", "^nom"), value.factor=FALSE, value.name = c("voix","nom")) %>% 
  .[, voix := sum(voix, na.rm = TRUE), by = c("code_de_la_commune", "code_du_b_vote", "nom")] %>%
  .[, variable := NULL]

head(resultatsVotes)

```

On calcule des indicateurs globaux de participation pour chaque bureau de vote.

```{r}
statsBureaux <- cleaned_dt[, c("code_de_la_commune", "code_du_b_vote", "inscrits", "abstentions", "votants", "blancs", "nuls", "exprimes")] %>% 
  unique()

head(statsBureaux)

```

Ce script est facilement modifiable si vous trouvez qu'il manque des infos dans les datasets finaux.

Pour l'utiliser avec les résultats du deuxième tour, l'url du jeu de données brut est la suivante : 
https://www.data.gouv.fr/fr/datasets/r/4dfd05a9-094e-4043-8a19-43b6b6bbe086.


